【裁判字號】    95,台上,4794
【裁判日期】    950831
【裁判案由】    違反毒品危害防制條例
【裁判全文】
最高法院刑事判決            九十五年度台上字第四七九四號
    上  訴  人  乙○○
                        巷3號.
                        （現於台灣高雄監獄執行中）
                甲○○
                        弄6號.
上列上訴人等因違反毒品危害防制條例案件，經台灣高等法院高
雄分院中華民國九十五年五月三十日第二審判決（九十五年度上
重訴字第十五號；起訴案號：台灣高雄地方法院檢察署九十三年
度偵字第一六六八三號、九十四年度偵字第一五一八號）後，上
訴人甲○○不服提起上訴、被告乙○○部分依職權逕送上訴，視
為被告已提起上訴，本院判決如下：
    主  文
原判決撤銷，發回台灣高等法院高雄分院。
    理  由
本件原判決撤銷第一審關於上訴人乙○○販賣第一級毒品及上訴
人甲○○部分之科刑判決，改判仍依想像競合犯之規定，從一重
論處乙○○連續販賣第一級毒品，累犯罪刑；論處甲○○共同連
續販賣第二級毒品未遂罪刑。固非無見。
惟查：(一)有罪之判決書，應於理由內記載認定犯罪事實所憑之證
據。所謂證據，舉凡犯罪行為之實施及態樣，與適用法律有關之
一切證據，均應詳為記載，否則即有理由不備之違法。又販賣毒
品之所謂販賣行為，係行為人基於營利之目的，而販入或賣出毒
品而言。是販賣毒品者，其主觀上須有營利之意圖，且客觀上有
販賣之行為，始足構成。故營利意圖為販賣毒品之必要構成要件
，應於判決事實欄記載，並於理由欄敘明其依憑之證據及心證之
理由。原判決論處上訴人乙○○連續販賣第一級毒品罪刑，及論
處上訴人甲○○共同連續販賣第二級毒品未遂罪刑。惟原判決事
實欄僅記載乙○○意圖營利，而有原判決事實欄所載之犯行；關
於甲○○部分，則無任何與乙○○基於共同營利意圖之記載。且
對於如何認定上訴人等具有營利意圖一節，理由內未依所憑證據
詳為說明。自有理由不備之違法。(二)刑事訴訟法第一百五十九條
之五第一項「被告以外之人於審判外之陳述，雖不符前四條之規
定，而經當事人於審判程序同意作為證據，法院審酌該言詞陳述
或書面陳述作成時之情況，認為適當者，亦得為證據」之規定，
係以被告以外之人於審判外之陳述不符合同法第一百五十九條之
一至第一百五十九條之四傳聞證據例外規定之情形，經當事人於
審判程序同意作為證據，且該陳述須經法院審酌作成時之情況，
認為適當時，始有其適用。故被告以外之人於審判外之言詞，經
當事人於審判程序同意作為證據，仍應於判決內具體說明如何審
酌作成時之情況而認為適當，否則即有違證據法則及理由不備之
違誤。原判決採納證人廖志明、劉桓楨於警詢時之陳述及廖志明
在偵查中之證詞，為認定上訴人等犯罪事實之證據。雖於理由一
說明經上訴人等在原審同意作為證據云云。然原判決未敘明如何
審酌作成當時之情況而認為適當，逕認廖志明、劉桓楨於警詢及
廖志明在偵查中之陳述有證據能力。自有適用證據法則不當及理
由不備之違誤。再證人之陳述有部分前後不符，或相互間有所歧
異時，究竟何者為可採，法院固得本其自由心證予以斟酌，惟應
就何以取信其一，而摒棄其餘之心證理由，詳加闡述。原判決既
認廖志明、劉桓楨上揭陳述得為證據，復未說明廖志明、劉桓楨
在第一審所為否認向乙○○購買毒品之證詞（第一審卷第一六二
、一六三、一六五、一六六頁）如何不可採，併有證據上理由不
備之違法。(三)判決不載理由者，當然違背法令。所謂判決不載理
由，係指依法應記載於判決理由內之事項不予記載，或記載不完
備者而言，此為刑事訴訟法第三百七十九條第十四款上段之當然
解釋。而有罪之判決書，對於被告有利之證據不採納者，應說明
其理由，復為刑事訴訟法第三百十條第二款所明定。故有罪判決
書對於被告有利之證據，如不加以採納，必須說明其不予採納之
理由，否則即難謂非判決不備理由之違法。原判決認定甲○○與
乙○○基於販賣第二級毒品甲基安非他命之犯意聯絡，而有原判
決事實欄一(六)(七)所載販賣甲基安非他命未遂之犯行。惟依原判決
事實欄一(六)(七)之記載，甲○○係於不詳姓名男子及綽號「阿政」
之不詳姓名者，以電話聯絡購買甲基安非他命事宜時，依在旁乙
○○之授意，由甲○○與購買者達成販賣甲基安非他命之合意。
若屬無訛，固足認定甲○○客觀上有參與販賣甲基安非他命之行
為。然甲○○始終否認伊與乙○○具有販賣甲基安非他命之犯意
聯絡。且乙○○於原審亦證稱「（打電話來，她認識的你的朋友
，她是否可以作主替你給他們）她不敢作主，都要等我回來，除
非我在電話中有答應」、「（她是否曾經幫你收錢）她不曾做過
這種事情，我隱瞞她，我跟她說要施用毒品可以，但要幫我接聽
電話」、「（家裡的記帳金錢管理是何人管理）都是我在管」等
語（原審卷第八八、八九頁）。原判決理由四亦謂甲○○因與乙
○○同居，乙○○供應其施用毒品，為乙○○接聽電話，受其利
用而觸犯刑章云云。是原判決雖認定甲○○與洽購毒品之人在電
話中達成買賣甲基安非他命之合意，而有著手販賣甲基安非他命
之犯行。然甲○○究係與乙○○基於犯意之聯絡而共同販賣甲基
安非他命？抑或非本於販賣之意圖，因參與販賣構成要件之行為
，而仍應論以共同正犯？二者結論雖同，但論述依據非一。原判
決未予剖析明白，僅略謂甲○○與乙○○之間具有犯意聯絡，亦
不無理由不備之違誤。(四)意圖營利而販入毒品後，第一次販賣毒
品與他人之行為，係接續原先販入之犯意而為，不論其行為屬既
遂或未遂，應認基於單一犯意之接續行為，而僅成立一個販賣毒
品既遂罪。其後之販賣毒品行為，即應就其犯罪情節另為法律上
獨立之評價。原判決事實欄記載乙○○向「李旺霖」、「阿嘉」
、「山仔」、「滷蛋」、「阿玲」、「安仔」、「坤鎮」、林秋
東及鞠克雄販入海洛因、甲基安非他命，再有原判決事實欄所載
連續出售他人既遂、未遂之犯行。惟乙○○於偵查中供稱「在鳳
屏路二樓及民族路二五六巷十九號三樓查扣的毒品是鞠克雄、林
秋東在九十三年五、六月間支援我的，全部都是膠帶封得好好的
，是警方查獲時拆開的」、「鞠克雄支援我海洛因，林秋東支援
我安非他命。都是他們在去（九十三）年五、六月間親自拿到我
家，一次整個交給我的，他們二位是在不同天交給我的，但都是
在黃昏來的」、「（鞠克雄、林秋東將這些毒品交給你，你是否
有販賣的意思）沒有。整個都是用膠帶封好的」（偵字第一六六
八三號卷第二七二、二七三頁），似否認基於販賣意圖而販入上
揭海洛因及甲基安非他命。乙○○上揭辯解如何不可採？原判決
未為說明。且理由三僅對數次出售毒品行為如何適用法律而為論
斷，就出售毒品與所認定販入毒品行為，二者之間應如何適用法
律，則未為必要之說明，亦有理由不備之違誤。(五)毒品危害防制
條例第十九條第一項規定，犯販賣毒品罪者，其供犯罪所用或因
犯罪所得之財物，均沒收之。但此並無「不問屬於犯人與否沒收
之」之特別規定，自應仍有刑法第三十八條第一項第三款、第三
項前段之適用，即以屬於犯人所有者為限，始得沒收之。原判決
理由四就原判決附表一編號2.11.及附表三編號2.所示海洛因包裝
袋四十四個及帳冊一本，依毒品危害防制條例第十九條第一項宣
告沒收，雖說明上揭物品均係乙○○供犯罪所用之物等語。然未
依憑證據認定此部分物品均係乙○○所有，逕為沒收之諭知，不
無理由不備之違法。再犯販賣毒品罪者，其供犯罪所用之財物，
固應優先適用毒品危害防制條例第十九條第一項義務沒收之規定
，予以宣告沒收，但如僅供販賣毒品預備之物，尚未著手供販賣
毒品犯罪所用時，則不能適用上開特別規定諭知沒收，必復屬於
犯人所有時，始得依刑法第三十八條第一項第二款之規定予以沒
收。原判決附表二編號2.及附表三編號10.所示夾鏈袋二十六包，
雖係可供包裝毒品之用，然衡之一般社會經驗法則，夾鏈袋之用
途，似非專供包裝毒品一種，尚可作為其他物品包裝之用，苟尚
未使用，充其量應祗能視為預備供裝用毒品犯罪之物，與上開條
例第十九條第一項規定所指供販賣毒品罪所用之物，難謂相合。
原判決理由四謂該夾鏈袋係乙○○「欲」販賣之毒品所用，復未
詳加審認扣案之夾鏈袋究係屬已使用為供販賣毒品所用之物，抑
或尚未使用而僅供犯罪預備之物，且未說明如何認定為乙○○所
有。逕依毒品危害防制條例第十九條第一項宣告沒收，自難謂無
證據調查未盡及理由不備之違法。(六)犯販賣第一級毒品罪者，其
供犯罪所用之財物，依毒品危害防制條例第十九條第一項之規定
，應予沒收，如全部或一部不能沒收時，追徵其價額或以其財產
抵償之。原判決認定未扣案門號0000000000、000
0000000、0000000000、000000000
0號行動電話，均屬乙○○所有，且為供其聯絡販賣毒品事宜所
用之物，於理由四說明應依上揭規定沒收，如全部或一部不能沒
收時，追徵其價額，並於主文內為相同之宣告，固無不合，然未
同時為「或以其財產抵償之」之諭知，則有判決不適用法則之違
背法令。以上或為甲○○上訴意旨指摘，或屬本院得依職權調查
之事項，至乙○○雖未指摘原判決有何不當，但此部分係經原審
法院依職權逕送本院審判之案件，仍應認原判決有撤銷發回更審
之原因。又原判決事實欄一(二)(四)(五)(八)記載乙○○四次販賣海洛因
未遂；同事實欄一(二)(三)(四)(六)(七)記載乙○○五次販賣甲基安非他命
未遂。理由三則謂其販賣海洛因未遂三次、販賣甲基安非他命未
遂六次（原判決第十三頁第九、十行）。前後認定扞格，案經發
回，允宜注意及之。至原判決就上訴人等不另為無罪諭知部分，
併予發回。均附此敘明。
據上論結，應依刑事訴訟法第三百九十七條、第四百零一條，判
決如主文。
中    華    民    國  九十五  年    八    月  三十一  日
                      最高法院刑事第十庭
                          審判長法官  洪  清  江
                                法官  石  木  欽
                                法官  李  伯  道
                                法官  林  勤  純
                                法官  陳  晴  教
      本件正本證明與原本無異
                                      書  記  官
中    華    民    國  九十五  年    九    月    六    日
                                                      Ｋ


司法院資訊處製作；財團法人民間司法改革基金會備份。
